【裁判字號】    90,簡上,52
【裁判日期】    900711
【裁判案由】    拆屋還地
【裁判全文】
臺灣新竹地方法院民事判決  九十年度簡上字第五二號
    上  訴  人  乙○○
                丙○○
    複  代理人  顏明壽
    被  上訴人  甲○○
右當事人間請求拆屋還地事件，上訴人對於中華民國九十年四月四日本院竹東簡易庭
八十九年度竹東簡字第一一九號第一審判決提起上訴，本院判決如左：
    主      文
上訴駁回。
第二審訴訟費用由上訴人負擔。
    事實及理由
一、被上訴人主張：坐落新竹縣橫山鄉○○段二二三─五地號土地為被上訴人所有，
    上訴人二人無權占用如附圖斜線部分所示之土地興建房屋，屢經催討均無法取回
    ，為此依民法第七百六十七條規定訴請被告應將前述土地上如附圖斜線部分所示
    面積八十一平方公尺之建物拆除，並返還該部分土地等情。並聲明：駁回上訴人
    之上訴。
二、上訴人則以：坐落新竹縣橫山鄉○○段二二三─五地號土地上門牌號碼為新竹縣
    橫山鄉○○村○○路二六號之房屋為上訴人之母親彭順妹於民國（下同）五十二
    年十月十八日向訴外人劉增光購買，因彭順妹不識字亦無法律知識，認為只要出
    錢購買即取得前述房地所有權，上訴人占有前述房地已達三十七年之久，近因房
    屋漏雨，上訴人欲將頂樓石綿瓦更換為鐵皮屋，竟遭被上訴人多次阻攔，始知前
    述土地並未登記於上訴人名下，而上訴人丙○○已於九十年四月二十四日向竹東
    地政事務所申請時效取得地上權登記，從而上訴人訴請被上訴人拆屋還地，並無
    理由等語，作為抗辯。並聲明：（一）原判決廢棄。（二）駁回被上訴人在原審
    之訴。
三、兩造不爭之事實：
    被上訴人主張坐落新竹縣橫山鄉○○段二二三─五地號之土地為其所有，而上訴
    人所有門牌號碼為新竹縣橫山鄉○○村○○路二六號房屋占用該筆土地中如附圖
    斜線所示部分之事實，為兩造所不爭，復據被上訴人提出土地登記謄本為證，並
    經原審囑託竹東地政事務所協同到場勘測無誤，有勘驗筆錄、複丈成果圖附卷可
    資參照，是被上訴人此部分主張應堪信為真實。
四、上訴人雖陳稱其已時效取得地上權，然為被上訴人所否認。經查：
  （一） 按：「以所有之意思，二十年間和平繼續占有他人未登記之不動產者，得
         請求登記為所有人」、「以所有之意思，十年間和平繼續占有他人未登記
         之不動產，而其占有之始為善意並無過失者，得請求登記為所有人」、「
         前四條之規定，於所有權以外財產權之取得，準用之」，民法第七百六十
         九條、第七百七十條、第七百七十二條分別定有明文；又「地上權為一種
         物權，主張取得時效之第一要件須為以行使地上權之意思而占有，若依其
         所由發生之事實之性質，無行使地上權之意思者，非有變為以行使地上權
         之意思而占有之情事，其取得時效，不能開始進行」，最高法院六十四年
         台上字第第二五五二號判例可資參照。依前述法條及判例意旨，時效取得
         地上權須以占有人主觀上具有行使地上權之意思，而客觀上在他人土地上
         建築房屋、其他工作物或竹木而使用他人土地為要件，倘占有人並無行使
         地上權之意思，即無法時效取得地上權。本件上訴人自承其母彭順妹向他
         人購得前述房屋及坐落之土地，直至最近整修房屋遭被上訴人攔阻時，始
         知悉所占用部分之土地並未登記至名下等情，且證人即上訴人之姊溫江枝
         亦到庭證稱，房子是母親彭順妹向劉增光所購買，當初連土地一起買，到
         八十五年間才知道土地不是劉增光的，之前家人一直認為土地是自己所有
         的等語，足認上訴人於八十五年之前，主觀上並未認知土地為他人所有，
         均係以行使所有權之意思自主占有如附圖斜線部分所示之土地，上訴人雖
         辯稱地上權為限定物權，有行使所有權之意思即具有行使地上權之意思，
         然地上權與所有權分屬不同之物權，稱地上權者，謂以在他人土地上有建
         築物，或其他工作物，或竹木為目的而使用其土地之權，民法第八百三十
         二條規定甚明，上訴人主觀上既不知悉土地為他人所有，則其占有本件土
         地即與行使地上權之要件不符，是以上訴人此部分辯詞並不足採。
   （二）上訴人雖又稱其已向竹東地政事務所申請時效取得地上權登記等情，然縱
         認上訴人因地上權取得時效完成而得主張時效利益，依民法第七百七十二
         條準用第七百六十九條及第七百七十條之規定，亦僅得請求登記為地上權
         人而已，並非即取得地上權，在其未依法登記為地上權人之前，自不能本
         於地上權之法律關係，向土地所有人有所主張而認其非無權占有。
   （三）綜上說明，上訴人於八十五年之前，並非以行使地上權之意思占有本件土
         地，因此時效應自八十五年之後始開始進行，占有之時間並未達到民法第
         七百六十九條或第七百七十條之規定，況且上訴人亦未依法登記為地上權
         人，自無從認為有占有本件土地之正當權源。
五、按「所有人對於無權占有或侵奪其所有物者，得請求返還之。對於妨害其所有權
    者，得請求除去之。有妨害其所有權之虞者，得請求防止之」，民法第七百六十
    七條定有明文。本件上訴人之房屋無權占有被上訴人之土地，被上訴人自得基於
    前述規定請求排除侵害及返還土地，從而，被上訴人訴請上訴人應將坐落新竹縣
    橫山鄉○○段二二三─五地號土地上如附圖斜線部分所示面積八十一平方公尺之
    建物拆除，並將斜線部分所示土地返還被上訴人，為有理由，應予准許。原審為
    被上訴人勝訴之判決，核無不合，上訴意旨指摘原判決不當，求予廢棄改判，核
    無理由，應予駁回。
六、本案判決之基礎已臻明確，兩造其餘攻擊防禦方法及舉證，核與判決無影響，爰
    不另一一論述，併此敘明。
七、結論：本件上訴為無理由，依民事訴訟法第四百三十六條之一第三項、第四百四
    十九條第一項、第七十八條，判決如主文。
中      華      民      國    九十      年      七      月      十一    日
                                  臺灣新竹地方法院民事第二庭
~B審判長法      官  蔡孟芳
~B      法      官  魏瑞紅
~B      法      官  雷雅雯
本件不得上訴。
~B法院書記官  洪儷容
中      華      民      國    九十      年      七      月      十一    日


司法院資訊處製作；財團法人民間司法改革基金會備份。
